臺灣高等法院高雄分院民事判決　九十二年度重上字第二二號
　　上　訴　人　　百隆建設股份有限公司
　　法定代理人　　丙○○
　　訴訟代理人　　邱南英律師
　　被　上訴人　　甲○○
　　兼右一人
　　訴訟代理人　　乙○○
右當事人間請求返還價金事件，上訴人對於中華民國九十二年一月八日台灣高雄地方
法院九十年度訴字第一九三八號第一審判決提起上訴，本院於九十三年八月四日言詞
辯論終結，判決如下：
    主      文
原判決關於命上訴人給付部分及訴訟費用之裁判（除確定部分外）均廢棄。
右開廢棄部分，被上訴人在第一審之訴駁回。
第一、二審訴訟費用（除確定部分外）由被上訴人負擔。
    事實及理由
一、被上訴人起訴主張：被上訴人於八十三年十一月十九日，以新台幣（下同）一千
    一百萬元向上訴人訂約購買系爭坐落嘉義市○區○○○段三七八之二八地號土地
    及其上之門牌號碼嘉義市○○路三六二巷十四號五層樓之預售房屋（房屋價款三
    百八十五萬元買受人甲○○，土地價款七百十五萬元買受人乙○○），約定上訴
　　人應於八十三年九月開工，以四百個工作天完工取得使用執照，扣除例假日及不
　　能施工天數共一百八十天，則上訴人應於八十五年四月三日完工，被上訴人已依
　　工程進度分期繳付價金三百七十七萬元，詎上訴人延至八十五年七月一日始取得
　　使用執照，有違約定之完工日數，被上訴人曾要求將違約金列出以抵扣購屋款，
　　然上訴人卻遲不肯計算，亦遲不交屋，反而要求被上訴人依合約辦理貸款，被上
　　訴人因恐遭上訴人論以違約，乃依約定於八十五年十二月二十八日辦理六百二十
　　萬元之銀行貸款並撥款完畢，上訴人既延遲交屋，又不肯計算違約金，而房地坪
　　數又短少，卻要求被上訴人依合約全數給付價金，顯不合理，被上訴人乃以口頭
　　通知上訴人解除契約，並要求上訴人返還價金、銀行貸款利息及辦理房屋過戶、
　　銀行貸款之清償等事宜，然上訴人並未回應，被上訴人乃於八十六年十二月八日
　　以嘉義忠孝郵局第二五七號存證信函通知上訴人，應將系爭房屋之所存瑕疵修繕
　　完成及交屋，惟上訴人仍置之不理，被上訴人已於八十七年一月二日以嘉義十八
　　支局第二號存證信函，通知上訴人解除契約，系爭房地買賣契約既經合法解除，
　　上訴人自應負返還價金及賠償損失，爰訴請上訴人給付被上訴人已繳之價金九百
　　九十七萬元及自民國九十一年四月二十八日起至清償日止之法定利息等情。（原
　　審駁回被上訴人其餘請求部分，未據被上訴人聲明不服）。其答辯聲明求為判決
　　：上訴駁回。
二、上訴人則以：系爭房地業已於八十五年十二月底點交被上訴人，產權並已過戶，
    被上訴人亦將其所經營之嘉榮工程有限公司設於系爭房屋處開始辦公，並申請水
    電使用，且同意繳付向銀行貸款之六百二十萬元予上訴人。至被上訴人依約應繳
    之價金、增建部分及其他雜費共計一千二百十七萬二千八百七十八元，扣除坪數
    不足之款項二十九萬零八百元，合計被上訴人所應繳總額為一千一百八十八萬二
    千零七十八元，被上訴人共繳九百九十七萬九千元，尚積欠上訴人一百九十萬三
    千零七十八元，業已違約。至其餘房屋施工小瑕疵，皆是被上訴人遷住後才陸續
    發現，如屬實亦願履行維修義務，然被上訴人既拒繳尾款，上訴人自得依同時履
    行抗辯之法理，須待被上訴人繳款後，才負保固之責任，況該等瑕疵，尚不足以
    解除契約；至被上訴人稱上訴人遲延完工交屋云云，乃因本件有大型增建工程，
    影響系爭房地完工期限，依兩造合約第四條完工期限之除外約定，被上訴人不得
    再主張四百個工作天之完工期限，故被上訴人無權解除契約，其請求實無理由等
    語資為抗辯。其上訴聲明求為判決：(一)原判決關於命上訴人給付部分及負擔訴訟
    費用之裁判均廢棄。(二)右廢棄部分被上訴人在第一審之訴駁回。
    (三)第一審廢棄部分及第二審上訴費用由被上訴人負擔。
三、查被上訴人主張前開於八十三年十一月十九日向上訴人購買系爭房地，約定總價
    款為一千一百萬元，上訴人應於八十三年九月開工，以四百個工作天內完工並以
    取得使用執照之日為準，嗣上訴人於八十五年七月一日始取得系爭房屋之使用執
    照，而系爭房地已分別於八十五年十一月二日、八十四年八月九日登記為被上訴
    人甲○○、乙○○所有，被上訴人給付價款至八十五年十二月份交付銀行貸款六
    百二十萬元已共繳付九百九十七萬元等情，已據被上訴人提出系爭房屋預售買賣
    合約書、土地預售買賣合約書、使用執照、土地所有權狀與建物所有權狀等影本
    各一件為證，且為上訴人所不爭執，此部分自堪信為真實。至被上訴人主張上訴
    人遲延完工取得使用執照，系爭房地並未交屋，並有牆壁龜裂、頂樓漏水等瑕疵
    迄未修繕，已經被上訴人解除系爭房地買賣契約，被上訴人自得請求返還價金及
    所受損失等情，則為上訴人所否認，並以前揭情詞置辯。經查：
（一）首查依兩造房屋預定買賣契約書四條約定：「本約建築工程乙方（上訴人）應
      自民國八十三年九月開工，以四百個工作天完工並取得使用執照之日為準，但
      有下列情事之一者不在此限：(二)甲方（被上訴人）要求變更設計或增加室內裝
      修工程，致影響工程之進度時。」（見原審一卷第二一頁），查增建工程包括
      室內面積二三．四五坪與陽台面積三．九坪兩部分，增建工程款總計一百零五
      萬五千元，有被上訴人提出之明細表影本一紙可稽（見原審二卷第一三二頁）
      ，依建築面積與工程價款關係而言，增建工程款約為系爭房屋價款三百八十五
      萬之百分之二十七，增建面積不小，故因增建工程另須變更設計、調度工料及
      工人等作業程序，上訴人因此增建工程而遲延完工，亦符常情，而合理可信；
      至兩造對於增建工程之起造時間，被上訴人稱係在八十五年十一月左右開始至
      八十六年四月才增建完成，上訴人則稱係八十五年七月取得使用執照後不久開
      始到八十五年十二月底完成，而互有不同（見本院卷(二)第二三０頁），惟觀之
      前述系爭房屋係於八十五年十一月二日移轉所有權登記予被上訴人甲○○乙節
      ，則上訴人所稱八十五年十二月底完成增建工程，應較可信。惟縱如被上訴人
      所稱係在八十五年十一月左右開始增建，亦已在使用執照取得之後，依兩造合
      約之約定，上訴人應不受四百個工作天完工之限制，是被上訴人主張被上訴人
      未依合約約定於四百個工作天完工而有違約云云，應不可採，上訴人抗辯因增
      建工程延長完工期限為合約約定可除外之事項，應屬可信。
（二）次查被上訴人主張系爭房地並未交屋，上訴人顯然違約，被上訴人有權解除契
      約云云。然查系爭房地所有權已分別於八十五年十一月二日、八十四年八月九
      日登記為被上訴人名義所有，此有建物所有權狀及土地所有權狀影本附卷可憑
      （見原審一卷第五七～五八頁），上訴人主張系爭房地已於八十五年底取得銀
      行貸款時交屋，被上訴人並已實際使用系爭房地等情，已據提出照片四張、被
      上訴人於系爭房址開設公司之營利事業登記證、廣告宣傳單，及電信費收據影
      本各一份為證（見原審一卷第一三二～一三五頁），被上訴人亦不爭執上述文
      件之真正，雖辯稱嘉榮水電工程行是上訴人之水電工程承包商，在該處當臨時
      辦公處所，並非被上訴人進入居住云云，但依上述電信費收據影本顯示既係被
      上訴人乙○○名義，可見被上訴人所辯並無足採，堪認被上訴人確已受領系爭
      房地之交付並已實際使用。被上訴人雖謂上訴人係於八十六年八月間口頭通知
      交屋，但那時被上訴人已經解除契約，所以沒有接受交屋云云，然為上訴人所
      否認，被上訴人亦未能舉證證明其所謂上訴人口頭通知交屋一事為真實，而參
      之前述被上訴人已在系爭房屋營業之情事，足證被上訴人辯稱系爭房地並未交
      屋云云，顯非實在。則被上訴人以上訴人未依約交屋為由，主張解除契約，自
      無可採，尚難認其已生解約之效力。
（三）按買賣因物有瑕疵，而出賣人應負擔保之責，買受人得解除契約或請求減少其
      價金。但依情形，解除契約顯失公平者，買受人僅得請減少價金，民法第三百
      五十九條定有明文；再按買賣因物有瑕疵，而出賣人應負瑕疵擔保之責者，買
      受人依民法第三百五十九條規定，雖得解除契約，但所謂物之瑕疵，如其減少
      價值或效用之程度無關重要者，依同法第三百五十四條第一項規定，不得視為
      瑕疵，亦即不得據為解除契約之原因；又按系爭房屋有外牆色差影響美觀、混
      凝土強度不足、建物不均勻沉陷、牆壁龜裂、地下室漏水、室內面積減少、公
      共設施多項未開發等瑕疵，被上訴人雖主張解除買賣契約，然系爭房屋已經建
      築完成並交付被上訴人使用，僅因若干瑕疵即解除契約，對出賣人顯失公平，
      不應准許，其僅得請求減少價金（最高法院五十九年度台上字第八七七號、八
      十六年度台上字第一○二九號判決意旨參照）。經查本件被上訴人主張系爭房
      地有天花板漏水、油漆脫落、牆壁龜裂、門框及樓梯未修補等瑕疵，經於八十
      六年十二月八日以第二五七號郵局存證信函催告上訴人修繕，否則解除契約，
      上訴人置之不理，故已於八十七年一月二日以第二號郵局存證信函予以解除契
      約云云；查系爭房地有被上訴人所稱瑕疵，固經被上訴人提出照片四十一張為
      證（見原審一卷第一○五～一一○頁），並為上訴人所不爭執，惟上訴人抗辯
      該等瑕疵尚屬小瑕疵，不得據以解約云云，依上開照片觀之，就客觀上言，上
      述瑕疵尚非重大，均得以修繕改正之，揆諸前揭最高法院判決意旨，系爭房屋
      漏水、油漆脫落等瑕疵，被上訴人僅得請求減少其價金，尚非得據以解除契約
      ，則被上訴人以此為由主張解除契約，尚難認有正當解約之理由。
四、綜上所述，本件被上訴人主張上訴人遲延四百個工作天之完工期限，並遲不交屋
    ，系爭房屋併有漏水、脫漆、牆壁龜裂等瑕疵，經被上訴人多次催告上訴人修繕
    仍不予置理，上訴人既未依約交屋且系爭房屋又有上述瑕疵存在，被上訴人乃予
    解除契約，既乏解除契約之理由，自不生解約之效力，從而，被上訴人以系爭契
    約已經解除為由，主張上訴人應負回復原狀返還價金及賠償損失，請求上訴人給
    付被上訴人所繳付之價金九百九十七萬元及其法定遲延利息，自屬無理由，不應
    准許。原審為命上訴人如數給付之判決，尚有未洽，上訴意旨指摘原判決此部分
    不當，求予廢棄改判，為有理由，自應由本院將原判決此部分予以廢棄改判，並
    駁回被上訴人在第一審之訴。另兩造其餘攻擊防禦之方法，核與判決結果不生影
    響，爰不一一論述，併此敘明。
五、據上論結，本件上訴為有理由，依民事訴訟法第四百五十條、第七十八條、第八
    十五條第一項前段，判決如主文。
中　　　華　　　民　　　國　　九十三　　年　　　八　　　月　　 十八　　 日
　　　　　　　　　　　　　　　　　　　　民事第五庭
~B1審判長法　官　蔡明宛
~B2      法　官　黃科瑜
~B3      法　官　林健彥
正本係照原本作成。
如對本判決上訴，須於判決送達後二十日內向本院提出上訴狀，其未表明上訴理由者
，應於上訴後二十日內向本院提出上訴理由書（均須按他造當事人之人數附繕本）。
上訴時應提出委任律師或具有律師資格之人之委任狀，並依附註條文規定辦理。
中　　　華　　　民　　　國　　九十三　　年　　　八　　　月　　 十九　　 日
~B法院書記官　張明賢
附註：
民事訴訟法第四百六十六條之一：對於第二審判決上訴，上訴人應委任律師為訴訟代
理人，但上訴人或其法定代理人具有律師資格者，不在此限。
上訴人之配偶、三親等內之血親、二親等內之姻親，或上訴人為法人、中央或地方機
關時，其所屬專任人員具有律師資格並經法院認適當者，亦得為第三審訴訟代理人。
二第一項但書及第二項情形，應於提起上訴或委任時釋明之。
